臺灣高等法院刑事判決　　　　　　　　93年度上易字第1931號
上　訴　人　臺灣臺北地方法院檢察署檢察官
被　　　告　甲○○
上列上訴人因被告詐欺案件，不服臺灣臺北地方法院92年度易字
第836號，中華民國93年10月8日第一審判決（起訴案號：臺灣臺
北地方法院檢察署91年度偵字第10182號），提起上訴，本院判
決如下：
    主  文
上訴駁回。
    理  由
一、本案經本院審理結果，認第一審判決對被告甲○○為無罪之
    諭知，核無不當，應予維持，並引用第一審判決書記載之證
    據及理由（如附件）。
二、檢察官上訴意旨略以：原判決以被告於民國87年7月已提出
    探礦計劃書、87年11月13日之會勘紀錄、88年9月核准探礦
    執照、88年10月提出之環境影響說明書、89年1月成立基國
    礦場、陸續繳納各項規費、89年2月提出植生計畫書及輔導
    原住民就業計畫書、提出地主出具之同意書以及91年8月提
    出施工計劃書等等，即謂被告與告訴人簽約時，確有履約之
    意思，然查被告與告訴人簽立合約乃89年5月之事，簽約伊
    始是否即有不履約即詐欺之意圖乃應綜合當時之情事以及事
    後相關之作為為推敲之依據，原審判決竟引諸多被告於訂約
    前即已提出之聲請資料，而為被告簽約伊始即有履約意圖之
    有利認定，已有不當。再就原判決舉簽約後被告於91年8月
    提出之施工計畫書，亦作被告有履約意圖之有利認定，然告
    訴人於91年3月已對被告提出詐欺告訴，被告於該日後始行
    提出之相關申請書，乃混淆視聽，原判決以之為有利被告之
    認定，同有未洽。原判決另以被告有陸續繳納規費乙事，為
    被告有履約意圖之認定，然相關之規費收據，其中87年9月1
    8日及87年7月20日之台灣省礦物局自行收納款項統一收據，
    乃為與告訴人簽約前之事務，如何作為被告簽約時有履約意
    圖之有利認定？再89年6月28日之經濟部礦物局礦區稅繳納
    通知書，為被告執有「探」礦權每期其應繳納之稅款，數額
    僅1658元，亦非被告與告訴人簽約之「採」礦權所應繳之稅
    款；91年5月1日之經濟部礦物局自行收納之款項統一收據，
    數額僅35 84元，且係繳納探礦權之規費，亦非採礦權之規
    費；89年5月17日及同年12月29日之經濟部標準檢驗局收據
    ，合計金額僅8060元，且為委託儀驗收入，則其送驗之礦石
    為何處、何時所得、係何種礦石，均無從查知，何可作為被
    告於本案中無詐欺之意圖？原判決竟率以此為被告有利之認
    定，心證已然被混淆。原判決又謂依告訴人與被告所簽立之
    合約，告訴人依約原應給付礦區道路拓寬工程、辦公室、炸
    藥庫、交際費、僱用工人之費用開支、礦區開挖等等之費用
    ，是被告執該些名目向告訴人索取金錢，仍不能謂有巧立名
    目之施用詐術云云，然查，詐欺罪之構成要件乃行為人施用
    詐術使被害人陷於錯誤，而受有財產上之損失。本件所應審
    究者，乃被告於索取告訴人金錢時，所為之理由說詞，是否
    即確將索取的金錢，作為伊說明之用途使用，若非為該用途
    之用，即屬詐騙告訴人，當有施用詐術之情，且即因雙方定
    有契約，由告訴人負擔前揭費用，告訴人始可能陷於錯誤誤
    信以為真，而交付金錢給被告，換言之前揭合約之約定適足
    以給被告有機會詐騙告訴人之金錢。故原審判決邏輯推演謬
    誤，請將之撤銷，另為適法判決云云。
三、經查：
  (一)被告甲○○於87年10月21日委請遠東礦業技術事務所提出探
    礦計畫書，嗣經濟部於88年9月17日核准探礦執照，准被告
    在新竹縣尖石鄉香杉山南方地方設定金銀礦探礦權，面積55
    公頃25公畝，期間自88年9月17日起至90年9月16日止，並於
    89年1月29日以前述被告申報所領探礦執照金銀礦區業已成
    立基國礦場開工探礦，據此核發探礦礦場登記證等節，有探
    礦計畫書、經濟部台濟委探字第3685號探礦執照及經濟部經
    礦政探登字第002號探礦礦場登記證各一紙在卷，是被告確
    有獲得主管機關核准取得在前開地點之探礦權利並成立礦場
    ，應堪認定。又被告原係與案外人程萬輝於89年1月20日就
    前述礦區內之「共生塊石」訂定買賣條款，同年3月31日雙
    方再約定合作開發前揭礦區內之金銀礦，有買賣協議契約書
    及合作開發契約書各一份在卷可參，而告訴人乙○○本來係
    與案外人姚元凱共同與程萬輝於89年4月20日簽訂買賣契約
    ，由程萬輝提供並保證合法載運售出前揭礦區內廢礦石料，
    嗣因程萬輝亡故，告訴人遂於89年5月13日概括承受程萬輝
    前述「共生塊石」買賣契約及合作開採前揭礦區內金銀礦之
    權利義務，業據告訴人指陳在卷，並為被告所不爭執，且有
    修正後之上該買賣協議書及合作契約書在卷可考。依告訴人
    於檢察官偵查時供稱：「因程 (萬輝)以與甲○○之合約騙
    我三百五十萬元，之後程死了，我去找林，重新與林訂約。
    」 (見偵卷第43頁)，再參酌上開合作開發契約書第12條明
    定：「本合作契約經雙方同意協議自願，並無強迫脅迫之行
    為，完全以公平合理及共同認知而作成，恐口無憑特立本合
    作契約書，…」 (見偵卷第19頁)。足見本件概括承受時，
    告訴人就訂約內容已有相當了解，且係告訴人主動找被告訂
    約，非被告設局引告訴人入殼使其陷於錯誤，交付財物，委
    無疑義。
  (二)被告與程萬輝合作開採礦區內金銀礦及石塊，已提出探礦計
    畫書，辦妥探礦執照、礦場登記等相關手續，被告為進行探
    礦相關工作，陸續繳納礦業各項規費、提出施工計畫圖、環
    境影響說明、植生計畫書及輔導原住民就業計畫書、地主出
    具同意作為礦業用地等相關書面送交主管機關臺灣省礦物局
    辦理，嗣經主管機關實地派員勘查現場，被告並分別向有關
    單位陳請補助經費及開設農路之事實，亦有新竹縣尖石鄉公
    所92年9月12日尖鄉農字第0920008486號函、經濟部礦物局
    93年1月5日礦局行三字第09200272370號函及93年1月14日礦
    局行一字第09300007600號函檢送相關卷宗可參。堪認本件
    開採金銀礦須提出諸多資料及繳納多筆稅款，縱繳交之稅款
    非鉅，且上開資料或有於89年5月簽約前已提出之聲請資料
    及相關規費收據，或為提出告訴後始行提出之相關申請書，
    然論斷被告是否有詐欺，仍應綜合事件之前因後果，及整體
    作為，上開資料適足以顯示申請採礦手續繁雜，本件被告既
    已費盡心思完成相關繁瑣手續，取得探礦權，焉有輕易放棄
    以致徒勞無功，尤以上開礦區經主管機關派員實地採樣鑑驗
    結果，確有含金、銀成分，此有上開卷宗內87年11月13 日
    會勘紀錄、臺灣省礦物局礦物分析檢驗報告及照片佐憑，此
    為原審調卷查明 (見台灣委探字3685號卷(一)第133頁、第142
    頁)，可見該區域確有探礦價值，被告更無不予繼續探礦、
    採礦牟取鉅額利益之理？既有利可圖，被告殊無放棄雙方之
    合作，單方詐取告訴人財物之舉動。
  (三)依雙方合作契約書第一條規定：「甲方所提供之廢礦石料位
    於新竹縣尖石鄉香杉南地方，面積共伍拾伍公頃貳拾伍公畝
    零零平方公尺業經申請核准，其經濟部『探』礦礦場登記證
    ，台灣委探字第參陸捌伍號，保證合法並可以載運售出，今
    有乙方願予甲方共同合作其條件如後及附件於後頁。」及合
    作開發契約書第四條規定：「付款方法：簽定合作契約之日
    付，於開立八十九年七月十五日之支票壹佰萬元一張，另貳
    佰萬元俟採礦證核定之日付清，雙方同意。…。」，可以得
    見被告於簽約時所取得者為探礦執照，採礦權則待日後核定
    准許，是告訴人指雙方簽約時被告已有採礦權，而質疑被告
    所提出之收據為「探」礦應納稅款，故意混淆乙節，尚有誤
    會。又告訴人並不能舉出被告所開採之礦石非系爭礦石，從
    而，被告提出經濟部標準檢驗局收據，作為其有送驗礦石之
    依據，原判決並以之為有利被告之認定，心證亦無遭混淆。
  (四)被告固不否認以道路拓寬等理由向告訴人收取數百萬元之事
    實，惟依照卷附告訴人與被告於89年5月13日所簽訂之共生
    塊石買賣協議書第三條規定：「其他需急付款部分如礦區道
    路拓寬工程、辦公室、炸藥庫（取得炸藥）交際費等生產機
    械及操作設備人員管理等由乙方 (即告訴人)自行處理」，
    第四條規定：「開工費及開辦費之工資及行政管理現場施工
    管理，均由乙方 (即告訴人)雇工負責支付，與甲方 (即被
    告)無關」，是被告執以上名目向告訴人索取金錢，乃依約
    行事，已難認被告巧立名目向告訴人施用詐術。況被告於取
    得金錢後，確有探勘挖掘及沿河谷開闢道路之行為，業經原
    審查明，於原判決內說明綦詳 (見理由欄四、(四))，尤無詐
    財之可言。雖其後被告與告訴人雙方之合作關係終不能繼續
    其故如何？雙方各執一詞，但依告訴人於警局所述於本件告
    訴前與被告聯絡，其均表示願返還上揭所取之款項 (見偵卷
    第6頁反面)，而被告於檢察官偵查時，更表示願提供土地供
    抵償，雖當庭為告訴人代理人所拒，而不能達成和解，補償
    告訴人損失 (見偵卷第101頁反面)，然亦在在顯示被告無意
    賴債，其主觀上應無任何不法所有之意圖。
四、綜上，被告所為尚與刑法詐欺罪有間，本件應純屬民事糾葛
    ，當循民事途徑以求解決，被告犯罪仍屬不能證明，原審為
    無罪諭知，核無不當，檢察官執前詞上訴，應認無理由，予
    以駁回。
五、被告經合法傳喚，無正當理由不到庭，爰不待其陳述逕行判
    決。
據上論結，應依刑事訴訟法第368條、第373條、第371條，判決
如主文。
本案經檢察官鍾鳳玲到庭執行職務。
中　　華　　民　　國　　94　　年　　4 　　月　　6 　　日
　　　　　　　　　刑事第十八庭  審判長法　官  陳春秋
　　　　　　　　　　　　　　　　　　  法　官  王麗莉
　　　　　　　　　　　　　　　　　　  法　官  楊貴雄
以上正本證明與原本無異。
不得上訴。
                                      書記官  林淑貞
中　　華　　民　　國　　94　　年　　4 　　月　　11　　日
